台灣高等法院民事判決　九十年度上字第六一八號
　　　上　訴　人　乙○○
　　　　　　　　　甲○○
　　　訴訟代理人　申冀閩
　　　法定代理人　盧毓鈞
　　　訴訟代理人　王嘉珍
右當事人間請求返還價金事件，上訴人對於中華民國九十年五月十四日臺灣臺北地方
法院第一審判決提起上訴，本院判決如左：
　　　主　　文
上訴駁回。
第二審訴訟費用由上訴人負擔。
　　　事　　實
甲、上訴人方面：
一、聲明：
　(一)原判決廢棄。
　(二)被上訴人應返還上訴人乙○○新台幣（下同）一百六十萬元及自民國（下同）八
　　十三年七月十三日起至清償日止，按週年利率百分之五計算之利息。
　(三)被上訴人應返還上訴人甲○○一百五十七萬元，及自八十三年七月十三日起至清
　　償日止，按週年利率百分之五計算之利息。
　(四)請准供擔保宣告假執行。
二、陳述：除與原判決記載相同者外，補稱：
　(一)被上訴人在原審對於土地通行無問題未提出任何證據，對於附隨義務、違約金有
　　無過高等均未有所抗辯，原審越俎代庖，遽為判決，實有所違誤。
　(二)被上訴人所出售予上訴人之本件不動產，既已於八十四年元月間發生涉嫌違法侵
　　占國有土地並開闢環山道路嚴重破壞水土保育之報導，被上訴人尚不肯提供上訴
　　人充分、正確之資訊，並提供相關之證明或為其他保護及維護上訴人權益之行為
　　，已違反消費者保護法第四、五條之規定。上訴人購買系爭房屋，被上訴人理應
　　提供適合通行之聯外道路，並提出證明，此為被上訴人應履行之債務，經上訴人
　　催告被上訴人仍未履行，就上訴人主觀上而言，房屋無聯外道路，即無法達契約
　　目的，自屬給付不能，上訴人依給付遲延、給付不能之規定解除系爭契約，自為
　　有理。至於契約解除後，聯外道路問題是否改變，已不影響契約解除之事實。
　(三)附隨義務之不履行，若足以影響契約目的之達成，則要無不能解除契約之道理。
　(四)即便認被上訴人依約得沒收違約金，惟此乃因被上訴人未能提出其能履行契約之
　　證明所致，與一般全係歸責債務人之情形不同，自不得以一般情形來認定違約金
　　是否過高，故本件確有違約金過高之現象。
三、證據：除援用原審所提出者外，補提存證信函及回執影本八份、剪報影本四份、
　　被上訴人催繳價金函影本二份為證。
乙、被上訴人方面：未於準備期日及言詞辯論期日到場，亦未提出書狀做何聲明或陳
　　述。
　　　理　　由
一、被上訴人未於言詞辯論期日到場，核無民事訴訟法第三百八十六條所列各款情形
　　之一，爰依上訴人之聲請，由其一造辯論而為判決。
二、上訴人起訴主張：伊等於八十三年七月十三日向被上訴人分別以總價一千七百萬
　　元、一千六百七十一萬元購買和信水蓮山莊Ｃ區Ｃ１棟第三戶九樓房屋及Ｃ１區
　　地下二層平面式編號二十號車位暨其基地之持分，與Ｃ區Ｃ１棟第四戶九樓房屋
　　及Ｃ１區地下二層平面式編號十九號車位暨其基地之持分各一之（下稱系爭不動
　　產）。其中上訴人乙○○於訂約時（第三戶）已繳交價款一百六十萬元，上訴人
　　甲○○（第四戶）已繳交一百五十七萬元，詎料八十四年元月間報上開始出現「
　　水蓮山莊建商被移送法辦」、「水蓮山莊預售屋，因涉嫌違法侵占國有地並開闢
　　環山道路嚴重破壞水土保育」之報導，因該項違法情事顯然影響上訴人購買上開
　　不動產之權利以及被上訴人將來能否依約履行，對上訴人業已造成極大之影響及
　　不安，上訴人乃於八十四年一月二十日起陸續發函通知被上訴人，表明在被上訴
　　人未能確保上訴人權益前，拒絕繼續支付款項，惟被上訴人皆未提出合理說明，
　　上訴人遂於同年八月十四日再次寄發存證信函予上訴人以其給付遲延、給付不能
　　為由解除雙方買賣契約，並要求被上訴人返還上訴人已繳之價金。又若認上訴人
　　解約不合法而被上訴人解約有理由，則被上訴人沒入之違約金亦屬過高，應予核
　　減。爰依民法第二百五十九條及不當得利之規定請求判命被上訴人分別給付上訴
　　人乙○○一百六十萬元，上訴人甲○○一百五十七萬元，及均自八十三年七月十
　　三日起至清償日止，按年息百分之五計算之利息。
三、被上訴人則以：被上訴人並無給付遲延、給付不能情事，反而上訴人經被上訴人
　　多次催告，均未依約繳交買賣第二期款，被上訴人業已於八十七年十一月十一日
　　及同年月二十一日分別以汐止社后郵局第五七三號、第六三八號存證信函解除系
　　爭買賣契約並將上訴人已繳交價金沒入做為懲罰性違約金，上訴人就「催告」、
　　「解約」之意思表示均已收受，故兩造之買賣契約業已解除，上訴人之請求實無
　　理由等語置辯。
四、上訴人主張兩造間就系爭不動產分別成立買賣契約、並已分別繳交第一期款等情
　　，為被上訴人所不爭執，惟就其主張被上訴人有給付遲延、給付不能一事，則為
　　被上訴人所否認。經查：上訴人主張於八十四年元月間，報上即出現「水蓮山莊
　　建商被移送法辦」、「水蓮山莊涉嫌侵占國有地開闢道路」等報導，為免自身權
　　益受損，上訴人遂陸續發函請求被上訴人予以說明，並提出系爭不動產之聯外道
　　路確係合法之證明等情，固據其提出剪報影本、存證信函及回函影本等件為證（
　　見本院卷第六十六頁至第七十六頁、第八十三頁至第八十七頁，原審士林地院卷
　　第八頁至第十頁）。按「企業經營者對於其提供之商品，應重視消費者之健康與
　　安全，並向消費者說明商品或服務之使用方法，維護交易之公平，提供消費者充
　　分與正確之資訊，及實施其他必要之消費者保護措施。」「政府、企業經營者及
　　消費者均應致力充實消費資訊，提供消費者運用，俾能採取正確合理之消費行為
　　，以維護其安全與權益。」消費者保護法第四、五條定有明文。被上訴人所出售
　　予上訴人之系爭不動產，既已經媒體刊登涉嫌違法侵占國有土地之不利報導，復
　　經上訴人要求其予以說明，則被上訴人自應依前開條文規定，提供上訴人所需資
　　訊，並期弭平上訴人之疑慮，而被上訴人並未提出其已為說明之任何證據，其說
　　明義務雖有未盡之處。惟前項說明義務，僅為被上訴人依兩造之買賣契約所應負
　　之附隨義務之一，此附隨義務之違反，並不必然導致被上訴人無法為符合債之本
　　旨之給付，即契約目的並非無法達成，上訴人亦未能舉證被上訴人未如期說明其
　　購買房屋之目的即無由實現，是以上訴人主張被上訴人迭經催告仍遲未履行說明
　　義務，構成給付遲延而解除契約，尚嫌無據。再者，聯外道路雖可認為係系爭不
　　動產之使用收益上不可或缺者，惟被上訴人否認無路可通，辯稱：該地已有既成
　　道路可供人車通行，至國有財產局土地，被上訴人已依法主張通行權等語（見原
　　審卷第二十九頁），且上訴人始終未能證明系爭不動產欠缺聯外道路，況兩造之
　　買賣契約第八條皆明定完工交屋係於八十七年十二月三十一日前（臺灣士林地方
　　法院八十九年度訴字第一三一六號卷第十三頁背面、第二十七頁背面），而上訴
　　人主張解約當時完工交屋期限尚未屆至，僅依報上未經查證之記載，實難推論系
　　爭不動產果真未能具備聯外道路而致被上訴人有給付不能情事，則上訴人以被上
　　訴人給付不能為由解除契約亦屬無據。又上訴人主張係以台北敦南郵局第三三一
　　八號存證信函解除契約，然細繹該信函之內容僅稱：否則本人等當依法解除前開
　　買賣契約等語，尚無以認定上訴人已為解除契約之意思表示（見原審卷士林地院
　　卷第八、九頁）。綜上，上訴人無據以解除契約之理由，又未為解除契約之意思
　　表示，其請求被上訴人返還已繳價金，實於法無據。
五、又被上訴人主張伊業已合法解除兩造間之買賣契約，雖為上訴人所否認，惟查：
　　依兩造之買賣契約第四條規定，上訴人應皆於八十三年十二月三十日繳交第二期
　　款，而上訴人並未如期繳交，被上訴人除先後於八十四年元月十六日及八十四年
　　三月二十四日通知上訴人繳交外，後於八十六年十月十六日以四五三號存證信函
　　限期催告於同年十月三十日前繳清，仍未依限繳清，乃以存證信函催告後再於八
　　十七年十一月十一日解除契約，此有上開通知及汐止三支局第四五三號、第八七
　　三號等存證信函等影本附卷可證（見本院卷第八十九頁至第九十八頁、第八十一
　　頁、第八十二頁、第七十頁至第七十六頁），上訴人對於前揭催告、解約意思表
　　示之收受均不爭執（見原審士林地院卷起訴狀），被上訴人主張已依法解除契約
　　，堪認屬實。上訴人雖主張因被上訴人未能遂其之要求善盡說明義務並提出系爭
　　不動產確有聯外道路之證明，而使上訴人受有極大的影響與不安，深恐權益受損
　　，始援引民法第二百六十五條主張不安抗辯權以暫緩價金之給付（見本院卷第六
　　十二頁），故不應令其擔負遲延給付價金之責云云。惟按不安抗辯權，係「當事
　　人之一方，應向他方先為給付者，如他方之財產，於訂約後顯形減少，有難為對
　　待給付之虞時，如他方未為對待給付或提出擔保前，得拒絕自己之給付。」民法
　　第二百六十五條定有明文。足見不安抗辯權不僅在於相對人「有難為對待給付之
　　虞」，並以「他方之財產於訂約後顯形減少」為前提要件，蓋如相對人財產信用
　　並未顯形減少，縱有難為對待給付之虞，當事人之一方自可依約或依法請求強制
　　執行給付或損害賠償，不能執此拒絕先為給付義務。經查依據兩造之買賣契約，
　　上訴人所負交付第二期價金之義務，早於被上訴人完工交屋之日期，上訴人自應
　　先向被上訴人為給付（見契約第四條、第八條）。而上訴人主張不安抗辯權無非
　　以報載資料為其唯一論據，但報載資料於當時並未經查證，已如前述外，縱報載
　　資料屬實，亦難謂被上訴人有難於對待給付之虞，蓋系爭不動產之聯外道路果有
　　侵占國有道路情事，上訴人尚非不得以主張袋地通行權或其他方式，達成聯外道
　　路應有之功能，如此尚不影響其對上訴人之給付；況上訴人復未能舉證證明被上
　　訴人之財產「於訂約後顯形減少」，與不安抗辯權之要件不相符合，上訴人援引
　　民法第二百六十五條之規定拒絕繳交第二期款。於法尚有未合。又上訴人之解除
　　於法不合亦如前述，則更無上訴人所主張之上訴人既已解約，被上訴人即不得再
　　行解約之情形發生。
六、復依兩造買賣契約第十六條第一款各規定：「甲方（即指上訴人）未依期限繳付
　　各期價款時，．．．經乙方（即被上訴人）催告後十五日以上仍遲延不繳付者即
　　視為違約，雙方同意本約自動解除作廢，甲方已繳之款項均由乙方沒收，作為懲
　　罰性違約金，．．．」，則被上訴人主張解除契約後依上開條文沒收上訴人乙○
　　○已繳交之價款一百六十萬元、上訴人甲○○已繳交之一百五十七萬元作為懲罰
　　性違約金，實有其論據。上訴人雖抗辯違約金過高，應予核減云云，惟查：按約
　　定之違約金過高者，法院得酌減至相當之數額，民法第二百五十二條定有明文。
　　至違約金是否相當，法院仍須依一般客觀事實、社會經濟狀況及當事人受損害情
　　形，以為酌定標準（最高法院四十九年台上字第八○七號判例意旨參照）。經查
　　：兩造之買賣價金總額分別為一千七百萬元（乙○○）、一千六百七十一萬元（
　　甲○○），而上訴人已繳付之價金分別為一百六十萬元、一百五十七萬元，均不
　　到契約約定總價百分之十，而被上訴人興建房屋出售營利，「依據財政部核定之
　　八十七年度營利事業各業所得額標準及同業利潤標準中不動產投資興建及租售業
　　，其淨利即為百分之十四」，若上訴人依約付款，被上訴人本可預期獲得至少百
　　分之十四之利潤，然因上訴人遲延付款，除影響被上訴人預期資金之流通外，自
　　繳費期限（八十三年十二月三十日）至被上訴人解約日（八十七年十一月十一日
　　）歷經三年餘，此段期間被上訴人利息之損失亦不容小覷；再審酌社會經濟狀況
　　及兩造之利益損害，認本件違約金並無過高情事，衡無酌減必要。
七、綜上所述，上訴人主張被上訴人應分別返還上訴人乙○○一百六十萬元，上訴人
　　甲○○一百五十七萬元，及均自八十三年七月十三日起至清償日止，按年息百分
　　之五計算之利息，為無理由。其假執行之聲請亦失所附麗，應併予駁回。原審為
　　上訴人敗訴之判決，及駁回其假執行之聲請，並無不合。上訴意旨指摘原判決不
　　當，求予廢棄改判，為無理由，應予駁回。
八、據上論結，本件上訴為無理由，依民事訴訟法第四百六十三條、第三百八十五條
　　第一項前段、第四百四十九條第一項、第七十八條，第八十五條第一項前段，判
　　決如主文。
中　　　華　　　民　　　國　　九十一　　年　　　一　　　月　　二十二　　日
　　　　　　　　　　　　　　　　民事第十七庭
                                    審判長法  官　鄭  雅  萍
                                    　　　法  官　許  文  章
                                    　　　法  官　吳  謀  焰
右正本係照原本作成。
如不服本判決，應於收受送達後二十日內向本院提出上訴書狀，其未表明上訴理由者
，應於提出上訴後二十日內向本院補提理由書狀（均須按他造當事人之人數附繕本）
上訴時應提出委任律師或具有律師資格之人之委任狀；委任有律師資格者，另應附具
律師及格證書及釋明委任人與受任人有民事訴訟法第四百六十六條之一第一項但書或
第二項（詳附註）所定關係之釋明文書影本。
中　　　華　　　民　　　國　　九十一　　年　　　一　　　月　　二十四　　日
　　　　　　　　　　　　　　　　　　　　  書記官  黃  瑞  芬
附註：
民事訴訟法第四百六十六條之一（第一項、第二項）：
對於第二審判決上訴，上訴人應委任律師為訴訟代理人。但上訴人或其法定代理人具
有律師資格者，不在此限。
上訴人之配偶、三親等內之血親、二親等內之姻親，或上訴人為法人、中央或地方機
關時，其所屬專任人員具有律師資格並經法院認為適當者，亦得為第三審訴訟代理人
。
